臺灣高等法院臺南分院民事判決　九十年度上字第二三號　Ｊ
　　　上　訴　人　丑　○　○
　　　視同上訴人　子　○　○
　　　視同上訴人　辰　○　○
　　 　　　　　 　寅　○　○.
　　　　　　　　　壬　○　○
　　　 　　　　 　癸　○　○.
　　　　　　　　　酉　○　○
　　　　 　　　 　卯　○　○.
　　　　　　　　　午　○　○
　　　　　　　　　申　○　○
　　　　　　　　　戌　○　○
　　　　　　　　　巳　○　○
　　　　　　　　　丁　○　○
　　　　　　　　　未　○　○
　　　訴訟代理人　庚　○　○
　　　視同上訴人　辛　○　○
　　　　　　　　　丙　○　○
　　　　　　　　　乙　○　○
　　　　　　　　　甲　○　○
　　　被　上訴人　己　○　○
　　　訴訟代理人　戊　○　○
右當事人間請求分割共有物事件，上訴人對於中華民國八十九年十一月二十三日臺灣
臺南地方法院第一審判決（八十七年度訴字第一六二五號）提起上訴，本院判決如左
：
      主      文
原判決廢棄。
兩造共有坐落台南縣麻豆鎮○○○段三二二地號、地目建、面積零點一六五九公頃土
地，應分割如附圖四所示，即其中
編號Ａ部分、面積０‧０二０六公頃土地分歸兩造留作道路用地，並按附表所示應
有部分比例保持共有；
編號Ｂ部分、面積０‧０二四二公頃土地，分歸上訴人黃土木、子○○按應有部分
各二分之一比例保持共有；
編號Ｃ部分、面積０‧０一二一公頃土地，分歸上訴人未○○取得；
編號Ｄ部分、面積０‧０二二三公頃土地，分歸被上訴人取得；
編號Ｅ部分、面積０‧００八０公頃土地，分歸上訴人黃山豬取得；
編號Ｆ部分、面積０‧０一一一公頃土地，分歸上訴人癸○○、酉○○、申○○、
辰○○、卯○○、午○○、戌○○、巳○○按原應有部分比例保持共有；
編號Ｇ部分、面積０‧０一六二公頃土地，分歸上訴人寅○○、壬○○按應有部分
各二分之一比例保持共有；
編號Ｈ部分、面積０‧０一一四公頃土地，分歸上訴人丙○○取得；
編號Ｉ部分、面積０‧０一一四公頃土地，分歸上訴人丁○○取得；
編號Ｊ部分、面積０‧０一四三公頃土地，分歸上訴人乙○○取得；
編號Ｋ部分、面積０‧０一四三公頃土地，分歸上訴人甲○○取得。
第一、二審訴訟費用由兩造依附表所示應有部分比例負擔。
      事      實
甲、上訴人及視同上訴人子○○方面：
一、聲明：求為判決：（一）原判決廢棄。（二）兩造共有麻豆鎮○○○段三二二地
    號土地，應按附圖三甲案所示分割。（三）訴訟費用由共有人依應有部分比例負
    擔。
二、陳述：除與原判決記載相同者，予以引用外，補稱：
（一）原判決所採分割方案考量重點在使每一共有人之土地均能與三二三地號土地毗
      連，惟各共有人於原審同意保持共有或毗連之意旨，係在求系爭土地盡量能與
      三二三地號土地合併分割，使建物得以保存之故，若依原判決所採方案，大部
      分上訴人（含視同上訴人）之房屋將遭拆除或有無路通行窘境，顯不合當事人
      之真意，亦有違社會經濟，上訴人對該判決之認事用法，認難甘服。
（二）為利於保持現況分割，免除拆除房屋之經濟不利益，上訴人丑○○、子○○（
      親兄弟）同意分割後繼續保持共有，惟不願再與被上訴人己○○及視同上訴人
      壬○○、寅○○、癸○○、酉○○、辰○○、卯○○、午○○、申○○、戌○
      ○、巳○○等人繼續保持共有。
（三）系爭麻豆鎮○○○段三二二地號土地與相鄰土地之地理位置及使用狀況如下：
（１）三二二地號土地之南邊為寬二米四之既成巷道，西邊及北邊與同段三二三地號
      土地相鄰，三二三地號土地之共有人為被上訴人己○○與上訴人丑○○、子○
      ○、黃山豬、未○○及壬○○、寅○○、癸○○、酉○○、辰○○、卯○○、
      黃國雄、申○○、戌○○、巳○○等人，是則系爭三二二地號土地之共有人除
      現使用三二二地號土地東邊（未與三二三地號土地毗連）之丁○○、甲○○、
      丙○○、乙○○等四人並無三二三地號土地之應有部分外，其餘共有人亦同時
      為三二三地號土地之共有人。
（２）因三二二地號土地與三二三地號土地之共有人大致上相同（除莊氏四人以外）
    ，三二二地號又與三二三地號土地毗連，是以七、八十年來，各共有人均將二
      地號合併使用，而系爭三二二地號土地自東邊起算，依序為共有人丁○○、甲
      ○○、丙○○、乙○○（最東邊）、壬○○、黃山豬、寅○○（為三兄弟，共
      有三合院）、己○○（在最南邊有豬舍）、丑○○、子○○（共有之三合院在
      最西邊，惟原判決漏列該二人為土地使用人）。
（３）三二二地號土地之其餘共有人癸○○、酉○○、辰○○、卯○○、午○○、申
      ○○、戌○○、巳○○等八人之應有部分換算面積均不到十坪，其等八人亦均
      未使用三二二地號土地。
（四）上訴人丑○○於民國六十九年間，經三二二、三二三地號土地之全體共有人同
      意，將系爭三二二地號土地與三二三地號土地之應有部分面積合併使用，申請
      建造執照，興建二層樓房（增建至三層），該三層樓房係緊接在上訴人丑○○
      位於系爭三二二地號土地上之三合院後方，並利用該三合院及其東側空地對外
      連接南邊之既成巷道，此有台南縣政府建設局６９南建局（麻豆）使字第五九
      四號使用執照、住宅新建工程設計圖、及三二二、三二三地號土地共有人土地
      使用權同意書（其中莊金榜為共有人丁○○之被繼承人、黃清花為共有人黃山
      豬、壬○○、寅○○之被繼承人、黃水獅為黃進行之前手、黃進行則為現共有
      人卯○○、午○○、辰○○之被繼承人）各一份及照片可稽，由該建造許可藍
      圖及土地使用同意書可證，上訴人丑○○使用三二三地號及本件三二三地號土
      地興建樓房，並利用三二二地號基地為聯接道路，係經過全體共有人之同意。
      該三層樓房乃上訴人一生中作心血換來，現仍堅固美觀，如分割時未予考量其
      對外出入，將造成上訴人無法使用，不但有違社會經濟且有違共有人間誠信之
      約定。
（五）基於前述使用狀況，本件分割應以如附圖三甲案所示為妥適，其優點如下：
（１）本件係按現況分割，可減少拆屋之不利益，且合於其他共有人於六十九年出具
      土地使用同意書予上訴人之約定。
（２）癸○○、酉○○、辰○○、卯○○、黃國雄、申○○、戌○○、巳○○並未使
      用三二二地號土地，其房屋係位在三二三地號土地上，而壬○○、寅○○兄弟
      三人則在三二三地號土地上應有部分甚多，癸○○八人之位置，分配在黃山豬
      與壬○○、寅○○之間，可利於其等日後土地交換，縱不交換，其八人所持共
      有之面積，亦可獨立建築。
（六）原判決漏列上訴人為現使用人，並在三二二地號上有三合院之事實，且原判決
      所採分割方案係考量三二二、三二三地號土地日後可予合併分割，並使得每一
      共有人分得之土地均能與三二三地號毗連之結果，惟依原判決之分割方案，並
      未考量上訴人之三層樓房及共有人未○○所有位於三二三地號土地上之房屋，
      如採原判決分割方案，則上開二地號土地已無合併分割可能（因上開由其他共
      有人同意上訴人所興建之房子，上訴人不可能拆除，而該三層樓房已將三二三
      地號分隔為二），足見原審判決方案，並不可採。
三、證據：除援用第一審所提證據外，補提附表、台使用執照、住宅新建工程設計圖
    、共有人土地使用權同意書（均影本）、照片等件為證。
乙、視同上訴人壬○○、酉○○方面：
一、聲明：求為判決：（一）原判決廢棄。（二）兩造共有土地分割如本判決附圖三
    甲案所示。（三）訴訟費用由共有人依應有部分比例負擔。
二、陳述：除與原判決記載相同者，予以引用外，補稱：同意於分割後繼續保持共有
    。
丙、視同上訴人丁○○、黃山豬、丙○○、甲○○方面：
一、聲明：求為判決：（一）原判決廢棄。（二）請求鈞院採用適宜之方案分割。
二、陳述：除與原判決記載相同者，予以引用外，補稱：應在系爭土地上預留供共有
    人通行之道路，而不要使用別人土地通行，且應照現況分割。除上訴人丙○○同
    意於分割後願與上訴人乙○○、甲○○繼續保持共有外，其餘上訴人均主張本件
    分割後不願再與他人共有等語。
丁、視同上訴人未○○方面：
一、聲明：求為判決分割如本判決附圖四所示。
二、陳述：除與原判決記載相同者，予以引用外，補稱：應在系爭土地上預留供共有
    人通行之五米道路，且不要使用別人土地通行以符合建築法規。上訴人現有房屋
    坐落於三二三地號土地上，現況並無對外連絡之道路，於本件分割後，上訴人打
    算以分得之三二二地號土地作為現有房屋對外之通路。是以本件應以本判決附圖
    四所示方案為分割，除可減少拆屋及遷移水電、污水排放系統之損失外，鄰地並
    可通行使用，不致造成袋地而引發爭執，且與三二三地號土地可毗連使用，確保
    土地之完整性。
戊、視同上訴人申○○、癸○○、巳○○、午○○、辰○○、卯○○、寅○○、戌○
    ○方面：
    視同上訴人申○○、癸○○、巳○○、午○○、辰○○、卯○○、寅○○、戌○
    ○均未於言詞辯論期日到場，其以前到場及書狀之聲明、陳述如左：
一、聲明：求為判決：（一）原判決廢棄。（二）兩造共有土地分割如本判決附圖三
    甲案所示。（三）訴訟費用由共有人依應有部分比例負擔。
二、陳述：除與原判決記載相同者，予以引用外，補稱：同意與分得編號Ｆ、Ｇ之人
    保持共有。
己、被上訴人方面：
一、聲明：求為判決：（一）上訴駁回。（二）第二審訴訟費用由上訴人負擔。
二、陳述：除與原判決記載相同者，予以引用外，補稱：道路可以預留為五米，惟應
    有時間限制，伊可以同意上訴人之分割方案，惟不同意與上訴人未○○對換分得
    位置。伊同意採本判決附圖三甲案所示之分割方法，其優點如下：
（１）被上訴人己○○分得編號Ｃ部分，無須拆除上訴人未○○所有在三二三地號土
      地上而占用到三二二地號土地之房屋，可使分得編號Ｄ部分之未○○繼續保持
      在占用三二二地號土地上之房屋完整，避免拆除，也降低建物及電器設備、農
      具等之拆除搬遷，減少人力及物力的損失。且與上訴人提出之分割方案相同，
      亦符合全體共有人的利益。
（２）三二二地號土地南北向道路之問題，上訴人未○○不論在分得編號Ｃ或Ｄ部分
      ，皆可與三二三地號土地之現居住房屋相毗鄰連接，也可利用三二二地號土地
      自由通行，無須規劃南、北向道路之慮，避免更大糾紛。
（３）被上訴人就三二二地號土地之使用情形，多數在西邊之編號Ｃ部分，而東邊之
      編號Ｄ部分，亦有倒塌現象，勢必要拆除。
庚、本院依職權囑託台南縣麻豆地政事務所繪製複丈成果圖。
      理      由
一、按訴訟標的對於共同訴訟之各人必須合一確定者，共同訴訟中一人之上訴，其效
    力及於全體，此觀民事訴訟法第五十六條第一項第一款規定自明。本件為請求分
    割共有物之訴，其訴訟標的對於共同訴訟之各人必須合一確定，依前開規定，上
    訴人丑○○上訴之效力及於同造之子○○、癸○○、酉○○、辰○○、卯○○、
    午○○、申○○、戌○○、巳○○、壬○○、寅○○、未○○、辛○○、甲○○
    、乙○○、丙○○、丁○○，爰將之併列為上訴人，合先敘明。
二、本件視同上訴人辰○○、寅○○、癸○○、卯○○、午○○、申○○、戌○○、
    巳○○經合法通知，均無正當理由不到場，核無民事訴訟法第三百八十六條各款
    所列情形，准依被上訴人聲請，由其一造辯論而為判決。
三、本件被上訴人起訴主張：坐落台南縣麻豆鎮○○○段三二二地號、地目建、面積
    零點壹陸伍玖公頃土地為兩造所共有，應有部分各如附表所示，兩造間就共有土
    地不能協議分割，又無因物之使用目的不能分割，或約定不分割之情形，為此請
    求准予判決分割如原判決附圖一所示；上訴人等對於兩造無法協議分割之事實均
    不爭執，惟除上訴人未○○抗辯應分割如附圖四所示外，餘均抗辯本件應分割如
    附圖三甲案所示等語。
四、被上訴人起訴主張系爭土地為兩造分別共有，應有部分各如附表所示，又系爭土
    地，地目為建，編定使用種類為鄉村區乙種建築用地，業據其提出系爭土地登記
    簿謄本為證（原審卷八頁至十七頁），兩造就系爭土地並無不分割之協議，兩造
    又無法協議分割等情，復為兩造所不爭，且亦無因物之使用目的不能分割之情形
    ，如後所述，應認被上訴人該部分之主張為真實。
五、按各共有人除因物之使用目的不能分割，或契約定有不分割之期限者外，得隨時
    請求分割共有物，又共有物分割之方法，不能協議決定者，法院得因任何共有人
    之聲請，命為原物或變價之分配，民法第八百二十三條第一項前段、第八百二十
    四條第二項分別定有明文。本件系爭土地為兩造所共有，共有人及應有部分已如
    前述，雙方既未定有不分割之特約，亦無因物之使用目的不能分割之情形，茲雙
    方復不能達成分割之協議，被上訴人訴請法院為共有物分割，於法即無不合，應
    予准許。
六、再查：
（一）系爭土地南側現有二米餘之既成巷道，部分巷道占用系爭土地，其餘東、西、
      北側均未與道路相通，其上散落各式加強磚造、磚瓦平房、竹木造禽舍、倉庫
      之建物，分屬共有人甲○○、乙○○、寅○○、黃山豬、壬○○、己○○、丑
      ○○、子○○等人共有或單獨所有而使用中，至於共有人丑○○所有二樓加強
      磚造房屋則坐落於北側鄰地之三二三地號土地上，而與其所有三二二地號土地
      之磚造平房倉庫相毗鄰，其位置詳如本判決附圖五所示等情，業經本院受命法
      官於九十年三月二十二日會同台南縣麻豆地政事務所人員前往現場繪測明確，
      有勘驗筆錄、現場略圖、及台南縣麻豆地政事務所檢送之複丈成果圖附於本院
      卷第六九頁至第七五頁可參。至於系爭三二二地號土地與三二三地號土地相毗
      鄰，上訴人未○○所有磚造房屋坐落於三二三地號土地上，即被上訴人所有竹
      木造禽舍正北側，上訴人未○○並為三二三地號土地之共有人乙節，並據原審
      於八十七年十一月二十日履勘現場查明屬實，並繪製現場略圖附卷可按（原審
      (一)卷第七二頁至第七五頁），且有三二三地號土地登記簿謄本可參（原審卷第
      十八頁），復為兩造所不爭，均堪信實。
（二）原審以原判決附圖一所示為分割方法，固非無見，惟本件共有人丑○○、子○
      ○、寅○○、壬○○及被上訴人於本院審理時，已明確表達不願再與其他共有
      人保持共有之意思，則原判決所採附圖一所示之分割方案，未得分得編號三二
      二之Ａ部分土地共有人之全體同意，而創設新的共有關係，顯與裁判分割共有
      物之目的有違，已非適當之分割方案。至於原判決附圖二所示之分割方案，就
      編號三二二之Ａ部分，亦將共有人丑○○、子○○、寅○○、壬○○及被上訴
      人等人分歸一處，並保持共有，亦有如上之缺失，均非適當之分割方案。
（三）又本判決附圖三乙案所示，並未預留道路供通行，雖系爭三二二地號土地之南
      側現有既成之二米餘巷道，已嫌巷道狹窄，難達分割後各共有人通行便利，遑
      論可否供各共有人聲請建造執照，改建房屋目的；更且前開現有既成巷道，部
      分占用至系爭三二二地號土地，若予扣除此部分土地之面積後，各共有人於分
      割後得使用通行之巷道更形狹窄，難期使用道路，提昇土地利用之經濟價值目
      標，顯非本件共有人請求法院裁判分割之原意，復無共有人贊同採用，亦非妥
      適之分割方案。
（四）至於本判決附圖四所示，於分割後各分得之共有人均有得對外連絡之道路，雖
      上訴人丁○○、黃山豬、丙○○、甲○○等人抗辯分割時應預留通行道路，且
      不應使用他人之土地通行云云，惟查系爭三二二地號土地之南側二米餘巷道，
      係符合台灣省政府建築管理規則第四條第一款規定為供公眾通行，具有公用地
      役關係之巷道，不可因土地所有人之意而隨意廢止者，業經巷道認定主管機關
      即台南縣政府派員赴現場勘查及依據麻豆鎮公所函檢送資料認定明確，有台南
      縣政府八九府工管字第三三七三號函在卷可稽（原審(二)卷第十三頁）。是系爭
      巷道既可供系爭三二二地號土地共有人通行之用，無虞遭隨意廢止，參以系爭
      三二二地號土地面積並非廣大，且其上已散落共有人之各式建物，已如前述，
      若再堅持於系爭土地上刻意保留五米道路之面積，則各共有人可受分配之土地
      面積相形減少甚多，而難達分割後使用土地之經濟利益，亦且置現成巷道不用
      ，亦屬無謂浪費，顯非必要。又附圖四所示分割方案，實係修正附圖三甲案而
      來，除其中編號Ｃ與編號Ｄ之位置及共有人，分別為上訴人未○○或被上訴人
      己○○而有差異外，其餘共有人之分配位置、面積均完全相同，而符合其他共
      有人主張於分割後保持共有或單獨取得之本意，且已兼顧土地之使用現況。又
      上訴人未○○現有磚造房屋坐落於三二三地號土地上，亦即在被上訴人所有竹
      木造禽舍之正北側，上訴人未○○並為三二三地號土地之共有人，已如前述，
      為兼顧上訴人未○○於本件分割後，其所有坐落於三二三地號土地上之建物，
      仍得藉由分得之三二二地號土地而連接南側之既成巷道通行，雖因此將使被上
      訴人所有建物有遭部分拆除之虞，然被上訴人所有建物僅係竹木造之禽舍，並
      非供人居住之房屋，若予拆除，其遭受之損害較諸上訴人未○○若無適宜通道
      所受損害為小，更且被上訴人分得如本判決附圖四所示編號Ｄ部分，形狀方正
      ，便於利用，其所得土地之經濟利益不低，應足抵銷拆除部分禽舍之不利益，
      被上訴人僅以其竹木造之禽舍西側現仍在使用，而不同意與上訴人未○○互換
      分配位置云云，其所欲維護之利益對照上訴人未○○若因之無法有效通行而失
      之利益言，顯然欠缺保護之正當性。
    綜上，本院斟酌系爭土地之地目為建地、各共有人之意願、共有人於系爭土地上
    使用之情況，並審酌兩造共有人於分割後可充分發揮土地利用目的，分割後各共
    有人取得土地價值是否相當等一切情狀，認本判決附圖四方案所示之分割方法，
    為所有分割方案中最適當者。
七、綜右所述，本件被上訴人請求裁判分割系爭土地固非無據，惟原審判決中，就其
    採用之分割方法部分，尚欠週延，上訴意旨聲明廢棄改判，非無理由，爰將原判
    決廢棄，另審酌兩造之利益，當事人之意願及注意各個取得部分之經濟效益，並
    兼顧系爭土地為建地之性質及其社會利益，基於公平原則，認以本判決附圖四所
    示分割方法為所有分割方案中最適當者，爰改判如主文第二項所示。
八、本件事證已臻明確，兩造其餘攻擊防禦方法，與判決結果無影響，無庸一一論列
    。又本件係因分割共有物而涉訟，被上訴人之行為可認按當時之訴訟程度為伸張
    或防禦權利所必要，故由勝訴之上訴人亦負擔一部訴訟費用，併此敘明。
九、據上論結，本件上訴為有理由，依民事訴訟法第四百五十條、第七十八條、第八
    十一條第二款、第八十五條第一項但書、第四百六十三條、第三百八十五條第一
    項前段，判決如主文。
中　　　華　　　民　　　國　　九十一　　年　　　十　　　月　　　八　　　日
　　　　　　　　　　　　　　　　　　臺灣高等法院臺南分院民事第二庭
~B1審判長法官　吳　　志　　誠
~B2　　　法官　李　　素　　靖
~B3　　　法官　李　　文　　賢
右為正本係照原本作成。
不得上訴。
中　　　華　　　民　　　國　　九十一　　年　　　十　　　月　　　十一　　日
~B法院書記官　劉　　清　　洪
~F0
~T40
附表：
┌────────┬─────────┬─────────┬──────┐
│土地共有人姓名　│　應有部分　　    │訴訟費用負擔比例　│  備  註    │
├────────┼─────────┼─────────┼──────┤
│己○○          │470/3060          │470/3060          │            │
├────────┼─────────┤─────────┤──────│
│丑○○　　　　　│17/204            │17/204            │            │
├────────┼─────────┤─────────┤──────│
│子○○　　　　  │17/204            │17/204            │            │
├────────┼─────────┤─────────┤──────│
│癸○○　　　　  │47/4896           │47/4896           │            │
├────────┼─────────┤─────────┤──────│
│酉○○          │47/4896           │47/4896           │            │
├────────┼─────────┤─────────┤──────│
│辰○○          │47/14688          │47/14688          │            │
├────────┼─────────┤─────────┤──────│
│卯○○　　　　　│47/14688          │47/14688          │            │
├────────┼─────────┤─────────┤──────│
│午○○　　　　  │47/14688          │47/14688          │            │
├────────┼─────────┤─────────┤──────│
│申○○　　　　  │47/4896           │47/4896           │            │
├────────┼─────────┤─────────┤──────│
│戌○○          │94/4896           │94/4896           │            │
├────────┼─────────┤─────────┤──────│
│巳○○          │94/4896           │94/4896           │            │
├────────┼─────────┤─────────┤──────│
│壬○○　　　　  │1/18              │1/18              │            │
├────────┼─────────┤─────────┤──────│
│寅○○　　　　  │1/18              │1/18              │            │
├────────┼─────────┼─────────┼──────┤
│未○○　        │85/1020           │85/1020           │            │
├────────┼─────────┼─────────┼──────┤
│辛○○　　　　　│1/18              │1/18              │            │
├────────┼─────────┼─────────┼──────┤
│甲○○　　　　　│10/102            │10/102            │            │
├────────┼─────────┼─────────┼──────┤
│乙○○　　　　  │10/102            │10/102            │            │
├────────┼─────────┼─────────┼──────┤
│丙○○　　　　  │8/102             │8/102             │            │
├────────┼─────────┼─────────┼──────┤
│丁○○          │8/102             │8/102             │            │
└────────┴─────────┴─────────┴──────┘
